Inventaris van het archief van Johan van Oldenbarnevelt, 1586-1619
Nationaal Archief, Den Haag
Johan van Oldenbarnevelt
Landsadvocaat Van Oldenbarnevelt
archiefvorming: 1586-1619
oudste stuk - jongste stuk: 1482-1736
3536
3806 inventarisnummer(s); 13,00 meter
Normale geschreven en gedrukte teksten. De Nederlandstalige stukken van vóór ca. 1700 zijn geschreven in het gotische cursiefschrift, met name in de oud-Hollandse klerkencursief.
Nationaal Archief
Johan van Oldenbarnevelt Raadpensionaris
Johan van Oldenbarnevelt (1547-1619) vervulde een belangrijke rol tijdens de eerste fase van de Tachtigjarige Oorlog. In 1586 werd hij landsadvocaat van de Staten van Holland. Van Oldenbarnevelt slaagde erin zich via deze functie omhoog te werken. Hij leidde vergaderingen en alle besluiten en uitgaande stukken gingen via zijn hand. Het archief bevat stukken uit zijn functie als landsadvocaat van Holland en West-Friesland, als pensionaris van de Ridderschap, als grootzegelbewaarder, maar verreweg het omvangrijkste zijn de archiefstukken uit hoofde van zijn functie als leider van de afvaardiging van Holland ter Staten Generaal. Hierin bevindt zich onder meer correspondentie met het huis van Oranje, correspondentie met buitenlandse mogendheden, maar ook stukken over de oprichting van de Verenigde Oost-Indische Compagnie (VOC) en de West-Indische Compagnie (WIC).
Archiefvorming
Geschiedenis van de archiefvormer
A Geschiedenis
Door het verschijnen van de omvangrijke biografie van J. den Tex van Johan van Oldenbarnevelt en talrijke andere publicaties over diverse van zijn activiteiten lijkt het ons alleszins veroorloofd in deze Inleiding slechts een beperkt aantal onderwerpen aan te roeren.
Den Tex, Oldenbarnevelt, dl. I-V. Van dit omvangrijke werk verscheen een verkorte versie, te weten: Den Tex en Ton, Johan van Oldenbarnevelt. Hiervan werd ondanks aanvullingen en verbeteringen voor de verwijzingen geen gebruik gemaakt.
Na een biografische schets ter introductie, willen wij ons hier beperken tot die onderwerpen waarover in het archief veel materiaal bewaard is gebleven, en voorts tot die zaken die in samenhang met de inventarisatie van dit archief naar onze mening aandacht behoeven.
1 Oldenbarnevelts politieke loopbaan
Ofschoon Johan van Oldenbarnevelt zelf de stukken steeds tekende met "Van Oldenbarnevelt" en derhalve ook zo genoemd zou moeten worden, houden wij ons hier aan de in de historiografie gebruikelijke benaming "Oldenbarnevelt". Oldenbarnevelt werd op 14 september 1574 in Amersfoort of omgeving geboren als zoon van Gerrit van Oldenbarnevelt Reyerszn. en Diana van Weede Johansdr.
Fölting, p. 35; Den Tex, dl. I, p. 15; idem, dl. IV, pp. 25-28; Melles, p. 47; Brugmans, pp. 235-236.
Daar bezocht hij de Latijnse school, waarna hij achtereenvolgens aan de universiteiten te Leuven (1566), Bourges (september 1567), Keulen (oktober 1567), Heidelberg (1569) en vermoedelijk te Padua (1569-1570) studeerde.
Idem, p. 35; Den Tex, dl. I, pp. 46-48; idem, dl. IV, pp. 37-48; Melles, pp. 48-49; Brugmans, p. 237; Wiersum, pp. 15-40.
Oldenbarnevelts trouw aan Willem van Oranje in 1572, die hij bewees door niet met het Hof van Holland, waarin hij als advocaat geadmitteerd was, naar Utrecht uit te wijken, werd niet met een aanstelling in het nieuwe rechtscollege te Delft beloond.
Historie, pp. 6-7; Den Tex, dl. I, p. 70; Fölting, p. 35. Uitgebreid over dit onderwerp, Smit, Bijdrage tot de geschiedenis, pp. 31-43; idem, De omzetting.
Hij hield zich toen nog voornamelijk met de advocatuur bezig.
Zie de inv. nrs. 3362-3506. Dit materiaal vormde de basis voor Hoeks artikel in Jaarboek Die Haghe (1966).
Wel was hij vanwege zijn specialisatie op het gebied van het leenrecht en in waterschapszaken reeds in 1575 door de Staten van Holland en West-Friesland als landsadvocaat bij het Hof van Holland gecommitteerd.
Resoluties van de Staten van Holland en West-Friesland (RSvH), 2 maart 1575.
Door zijn huwelijk met de Delftse regentendochter Maria van Utrecht in november 1575 verwierf hij een aantal niet onbelangrijke heerlijkheden.
Fölting, p. 38; Den Tex, dl. I, p. 91; Melles, p. 51; Brugmans, p. 236. Zie verder met name voor de bezittingen: Den Tex, dl. IV, pp. 49-50, 53, 59. Verder raadplege men het persoonlijk archief van Oldenbarnevelt, dat in het Rijksarchief in Zuid-Holland (RAZH) berust. Hiervan zal een aparte inventaris verschijnen, waarin ook de stukken verwerkt worden, die momenteel nog in het Archief van de Staten van Holland en West-Friesland, 1572-1795, onder de inv. nrs. 2636-264O zijn te vinden. Deze bleken namelijk niet tot Oldenbarnevelts ambtelijke stukken te behoren.
Op 24 december 1576 werd hem nauwelijks een jaar later, nadat Pieter van der Meer, raadpensionaris van Delft, eerder voor de eer had bedankt, verzocht of hij pensionaris van Rotterdam wilde worden. Deze benoeming nam hij reeds op 28 december aan. In deze functie zou hij het stadsbestuur gaan adviseren, terwijl hij ook namens de magistraat de vergadering van de Staten van Holland en West-Friesland respectievelijk van de Staten-Generaal zou gaan bijwonen.
Melles, pp. 47, 52-53; Wiersum, p. 21; Den Tex, dl. I, p. 104. Laatstgenoemde merkt ten onrechte op dat Oldenbarnevelt op 25 december 1576 voor het pensionarisschap van Rotterdam werd benaderd. Zie hiervoor de resolutieboeken van Rotterdam. Hoewel Oldenbarnevelts instructie verloren ging is zijn taakomschrijving redelijk zeker vast te stellen. De Rotterdamse instructie was namelijk ontleend aan de Goudse, waarvan de inhoud door Huges in zijn werk op pp. 13-16 uitgebreid werd behandeld.
Het was in deze tijd, dat het langdurig geschil begon tussen de handelssteden Amsterdam en Rotterdam enerzijds en Gouda, Dordrecht, Leiden en Haarlem anderzijds over het gebruik van de Hildam bij Gouda in verband met ontduiking van tolgelden. Het zou tot 1613 duren alvorens Amsterdam en Rotterdam in het gelijk werden gesteld, hetgeen overigens meer samenhing met invloed van de twee grootste handelssteden dan met echt recht. Ook tijdens zijn landsadvocaatschap had Oldenbarnevelt nog persoonlijke bemoeienis met dit geschil.
Zie de inv. nrs. 955-986; GA Rotterdam, Oud Archief van de stad Rotterdam, 1340-1813, inv. nrs. 2329-2335. Voor literatuur zie men: Beekman, pp. 365-396; Tersteeg, pp. 169-187; Te Lintum; Huges, pp. 88-91; Den Tex, dl. I, pp. 116-118.
Oldenbarnevelt droeg eveneens veel bij aan de totstandkoming van de Satisfactie van Amsterdam van 8 februari 1578, waarbij de katholieke magistraat na overgave van de stad aan de Staten van Holland en West-Friesland toch nog uiterst gunstige voorwaarden wist af te dwingen. Weliswaar was hij zelf de eerste om, na de daarop volgende magistraatwisseling ten voordele van de Geuzen, de rechtsgrond van deze Satisfactie aan te vechten, maar het zou tot 20 december 1581 duren alvorens tot werkelijke opheffing hiervan kon worden overgegaan.
Zie de inv. nrs. 3512-3513. RAZH, Archief van de Staten van Holland en West-Friesland, 1572-1795, inv. nr. 1281, passim. Verder raadplege men Coops; Den Tex, dl. I, p. 152-162; RGP 80, pp. XXIV, 40-54, 57-58, 108-110.
Wel was het hierdoor mogelijk dat de steden Haarlem, Amsterdam, Schoonhoven, Heusden, Weesp, Muiden en Naarden die inmiddels ook de zijde van Oranje hadden gekozen, zich bij de Unie van Delft van 25 april 1576 aansloten.
Zie voor een toelichting hierop: Kaajan, De Unie.
Dit toenemende streven naar eenheid maakte op 23 januari 1579 het sluiten van de Unie van Utrecht mogelijk. Een bundeling van krachten tegenover de afvallige gewesten die zich op 9 januari 1579 in de Unie van Atrecht hadden verenigd, vroeg om een duidelijke stellingname van de overige gewesten. Zoals uit het archief blijkt, woonde Oldenbarnevelt een groot aantal vergaderingen van de Staten-Generaal bij, waarin het sluiten van de Unie van Utrecht werd voorbereid. In hoeverre de redactiewijzigingen van de hand van Oldenbarnevelt persoonlijk zijn dan wel van de Staten van Holland is moeilijk vast te stellen, zoals in de literatuur al eerder werd opgemerkt.
Zie voor verschillende ontwerpen de inv. nrs. 3536-3539. Deze werden afgedrukt en becommentarieerd in: RGP 80, pp. 16-33. Verder zij verwezen naar de artikelen van Trosée en Winter. De definitief vastgestelde tekst is te vinden in: Groenveld, Leeuwenberg, De Unie van Utrecht, pp. 29-40. Voor meer algemene inlichtingen over dit onderwerp raadplege men: Van den Bergh, De Binnenlandsche Staatkunde, pp. 77-79; Fruin, De staatkunde, waar hij Van den Berghs opvattingen over Oldenbarnevelt als tegenstander van de Unie bestrijdt; Den Tex, dl. I, pp. 124-144.
Daarnaast had Oldenbarnevelt ook bemoeienis met de fiscaliteit zoals blijkt uit de lijst van rijke inwoners van Rotterdam, die in de jaren 1576-1578 onder zijn toezicht werd opgesteld. Het was mede als gevolg van een op 24 maart 1579 aan de magistraat uitgebracht rapport inzake verbeteringen van de stadsfinanciën, dat Rotterdam nadien grote invloed heeft kunnen krijgen op de heffing der gemenelands middelen
Historie, p. 11; Wiersum, pp. 57-58; Hazewinkel, p. 198; Den Tex, dl. I, 121.
Het was eveneens tijdens het pensionarisschap van Oldenbarnevelt dat Rotterdam op 13 februari 1580 een stadsreglement verwierf op grond waarvan zij op 20 mei 1580 als lid tot de Staten van Holland en West-Friesland werd toegelaten.
Wiersum, p. 33; Meiles, pp. 56-57; Hazewinkel, p. 198. Laatstgenoemde noemt ten onrechte 1581 als jaar, waarin Rotterdam tot de Staten van Holland toetrad.
Als afgevaardigde van Rotterdam was Oldenbarnevelt ook betrokken bij de onderhandelingen van de Staten van Holland met Willem van Oranje over het aanbieden van de grafelijkheid. Dit wilden zij onder meer bereiken door de beperkende bepaling met betrekking tot de titel van Hoge Overigheid, die Oranje bij de Unie van Dordrecht (1575) en de Unie van Delft (1576) enkel voor de duur van de oorlog was toegekend, in een onbeperkte volmacht te wijzigen.
Zie noot 11.
Daar de Staten-Generaal op 26 juli 1581 na "de Verlatinge" het nog niet aandurfden om Oranje in de plaats van Philips II te benoemen, ondervond dit onnodige vertraging.
Zie voor de tekst van dit plakkaat: Mout, pp. 94-127.
In plaats van hem zochten zij Anjou als gouverneur aan, ondanks het verzet van Holland en Zeeland hiertegen. Door de mislukte staatsgreep van Anjou in Antwerpen in januari 1583 raakte hij in discrediet, waardoor de oude plannen om aan Oranje de grafelijke waardigheid aan te bieden onverwacht opnieuw een kans kregen. Het was met name het verzet van de steden Gouda en Amsterdam dat hierbij voor oponthoud zorgde. Uiteindelijk vonden de beide partijen elkaar op 4 juni 1584, maar de fatale moordaanslag van Balthasar Gerardszn. op de Prins op 10 juli 1584 deed dit aanbod te niet.
RAZH, Archief van de Staten van Holland en West-Friesland, 1572- 1795, Collectie Bruine Kastje, inv. nr. 31, waarvan in dit archief onder inv. nr. 463 een afschrift is te vinden, toont aan dat Holland en Zeeland op 29 maart 1580 reeds een geheim verdrag aangingen om de soevereiniteit aan Oranje aan te bieden. Zie verder: RAZH, Archief van de Staten van Holland en West-Friesland, 1572- 1795, inv. nr. 1281, passim en in dit archief, inv. nr. 3550. Voor literatuur zij verwezen naar: Kluit, pp. 198-252, 280-366; Muller, De Staat, pp. 255-325; Blok, Willem, pp. 205-207; De Vrankrijker, De Motiveering, pp. 123-132; Van Alfen, pp. 448-452; Kernkamp, De houding van Amsterdam; Geurts, pp. 106-113; Swart, p. 76; RGP 41, pp. 277-278, 286-287, 292-296.
In 1582 adviseerde Oldenbarnevelt bij het opstellen van de instructie voor de Hoge Raad van Holland. Dit rechtscollege zou na "de Verlatinge" de taken van de Grote Raad van Mechelen in de opstandige gewesten moeten overnemen. In 1586 was hij opnieuw bij de uitbreiding van de jurisdictie van voornoemd college met die van de Raad van Zeeland betrokken.
RSvH, 21 februari 1582. De inv. nrs. 539-547. Bakhuizen van den Brink, p. 197; Van den Bergh, De Binnenlandsche Staatkunde, p. 79; De Blécourt; Den Tex, dl. I, pp. 172-173.
Het duurde evenwel tot 1585 dat hij voor het eerst als afgevaardigde van de Staten-Generaal zitting kreeg in een gezantschap, maar dit was wel direct één van de belangrijkste gezantschappen van die jaren. Nadat eerdere pogingen waren mislukt om de soevereiniteit aan koning Hendrik III van Frankrijk aan te bieden, ging men ertoe over met koningin Elizabeth van Engeland te onderhandelen. Hoewel zij de soevereiniteit afwees, zei zij wel op basis van het verdrag van Nounce van 20 augustus 1585 financiële en militaire hulp aan de Republiek toe.
Zie voor de onderhandelingen in Frankrijk: Algemeen Rijksarchief (ARA), Regeringsarchieven van de Geünieerde en van de Nader-Geünieerde Provinciën (1576 september - 1588 mei), I De Staten-Generaal, 1576-1588, inv. nrs. 86-88. Van Reyd, Boek 5, fo. 75. Voor de onderhandelingen in Engeland: ARA, Regeringsarchieven, I De Staten-Generaal, 1576-1588, inv. nrs. 95A-102; RSvH, 16, 18, 25 april,1, 2, 4, 7, 8,11, 29 en 30 mei, 3, 4, 5, 24 en 25 juni, 8, 10, 16, 22, 27 en 28 juli, 9 augustus en 5 september 1585; RGP 80: pp. 86-106; RGP 47, pp. 44-73. Zie voor de tekst van het verdrag van Nounce: Bor, Het Twintichste Boek, pp. 639-645. Voor beide soevereiniteitsaanbiedingen zie men: Muller, De Staat, pp. 336- 347; Van Everdingen, pp. 109-114; Den Tex, dl. I, pp. 219-238.
Door deze verschillende opdrachten nam Oldenbarnevelts ervaring in politieke en diplomatieke zaken toe. Hier kwam nog bij dat de Staten van Holland sinds 1585 een vacature hadden voor het ambt van landsadvocaat als gevolg van de geschillen met Paulus Buys.
RSvH, 1 september en 5 oktober 1584. Op deze data diende Buys ontslagaanvragen in. Zie: Van Everdingen, p. 114; Den Tex, dl. I, pp. 217-222.
Men was niet van plan om onmiddellijk een opvolger aan te stellen. In deze interimperiode trad Oldenbarnevelt regelmatig op als waarnemer. De Staten van Holland kregen kennis van de inhoud van een geheime instructie van Leicester. Hieruit bleek dat hij ambities had naar het ambt van stadhouder van Holland en Zeeland. Dit ondanks het feit dat hij in de eerste plaats als opperbevelhebber van de Engelse troepen naar de Nederlanden werd gezonden.
Zie voor de tekst van de instructie: Bor, Het Eenentwintichste Boek, pp. 688-690; Arend, pp. 114-117.
In reactie hierop stelden de Staten voor Dirk Nieuwburg en Johan van Banchem, raadsheren van de Hoge Raad van Holland, Pieter van der Meer, pensionaris van Delft, en Johan van Oldenbarnevelt voor deze vacature kandidaat te stellen. Aangezien geen van hen bij de stemming de meerderheid behaalde, besloten zij op 11 februari 1586 met algemene stemmen om Oldenbarnevelt voor dit ambt te vragen. Deze diende vervolgens in februari 1586 zijn ontslag in bij de magistraat van Rotterdam.
RSvH, 11 en 13 februari 1586. Bor, Het Twintichste Boek, p. 647; Wiersum, pp. 34-36; Hazewinkel, p. 202; Melles, pp. 63-65; Den Tex, dl. I, p. 121; idem, dl. IV, pp. 458-461.
Hoewel de Staten nog met de magistraat van Rotterdam over de voorziening in de vacature onderhandelden, stemde Oldenbarnevelt zelf reeds op 6 maart, na eerst geweigerd te hebben, op aandrang van de Staten van Holland met het verzoek in. Zijn commissie en instructie werden nog tijdens dezelfde zitting goedgekeurd, zodat de beëdiging op 8 maart kon plaatsvinden. Op 28 maart verleende de Rotterdamse magistraat Oldenbarnevelt alsnog in het landsbelang eervol ontslag.
RSvH, 6 en 8 maart 1586. De tekst van de commissie en van de instructie zijn te vinden in de resoluties van 6 maart. De commissie is ook opgenomen in: Bor, Het Eenentwintichste Boek, p. 700. Groenveld noemt ten onrechte in: De kogel door de kerk?, p. 118 november 1585 als datering voor Oldenbarnevelts benoeming.
Direct al aan het begin van zijn nieuwe loopbaan zag de nieuw gekozen landsadvocaat kans om de hem bij instructie toegekende bevoegdheden uit te breiden.
Zie voor de instructie van Buys, Oldenbarnevelts voorganger: RSvH, 23 maart 1581.
Zo mocht hij voortaan wel advies inwinnen van particuliere ingezetenen van Holland (art. 2).
RAZH, Archief van Pieter Steyn, 1749-1772, inv. nr. 499. Deze merkte als enige in een studie over het ambt van landsadvocaat/raadpensionaris de redactiewijziging in art. 2 op.
Tevens kreeg hij het recht om in de Statenvergaderingen de stemmen op te nemen. Hierdoor werd hij in de Statenvergadering meer voorzitter dan secretaris. Dit was tevens mogelijk doordat het Statencollege sinds 1572 naast de landsadvocaat nog afzonderlijk een secretaris benoemde (art. 10).
Van Deventer, dl. I, pp. LVII-LIX; Den Tex, dl. I, p. 256. Tijdens Oldenbarnevelts ambtelijke loopbaan waren de volgende personen secretaris van de Staten van Holland: D.J. Coornhert (1572-1574), M.A. Bennink (1574-1577), P. Purtuyk (1577), C. de Rechtere (1578- 1619). De Rechtere ook nog nadien.
In het vervolg kon ook de klerk van de landsadvocaat op een reiskostenvergoeding rekenen (art. 20), terwijl het zijn meester was toegestaan om kleine giften te ontvangen (art. 21).
Zie verder over de redactiewijzigingen: Den Tex, dl. I, pp. 255- 263; Greve, pp. 378-379; Fruin, Geschiedenis, p. 237. Voor meer algemene achtergronden over voornoemd ambt raadplege men: Antheunissen.
Op grond van instructies van voorgangers in het ambt van landsadvocaat mag worden aangenomen, dat Oldenbarnevelt eveneens een beperkt aantal werkzaamheden voor de Ridderschap van Holland en West-Friesland verrichtte. Na zijn officiële benoeming als lid van dit college in 1604 zal dit wellicht zijn toegenomen. Maar er zijn van deze werkzaamheden dermate weinig stukken bewaard gebleven, dat helaas niet met zekerheid valt vast te stellen of dit ook al in de functie van pensionaris van de Ridderschap was, zoals meestal is aangenomen.
Greve, pp. 369-371; Antheunissen, pp. 306-307; Fruin, Geschiedenis, p. 78; Meilink, Ridderschap, p. 88; Brokken, Koolen, p. VII. Onder inv. nr. 74 is een lijst te vinden, waarin staat vermeld dat Oldenbarnevelt op 4 oktober 1604 tot lid van dit college werd aangesteld. Verder is enkel een bemoeienis als zodanig van hem bekend van 12 november 1608. Zie hiervoor inv. nr. 1025, dat ook is afgedrukt in: RGP 108, p. 260. Over dit onderwerp ook nog Den Tex, dl. I, p. 255. Op grond van het voorgaande zal duidelijk zijn, dat Föltings veronderstelling dat Oldenbarnevelt in 1586 dit ambt tegelijk met dat van de landsadvocaat verkreeg onjuist is.
Geheel anders lag dit ten aanzien van het recht tot het bijwonen van vergaderingen van een aantal andere belangrijke bestuurscolleges, waaraan hij ambtshalve mocht deelnemen. Allereerst natuurlijk de vergaderingen van de Gecommitteerde Raden van het Zuiderkwartier, die sinds 1582 het dagelijks bestuur van het Statencollege vormden.
Uitgebreid over het ontstaan van dit college: Smit, Inventaris, pp. XV-XVIII. Van deze inventaris is enkel een getypte versie in het Algemeen Rijksarchief en in het Rijksarchief in Zuid-Holland aanwezig. De instructies van dit college zijn te vinden in: RSvH, 19 februari 1585 en 22 januari 1590. Voor een minder bekende instructie van 22 juli 1586 zie men inv. nr. 23. Van Leeuwen, p. 1454; Fruin, Geschiedenis, pp. 237-238; Lutters, p. 3, dateren met 1584 en 1590 de aanvangsperiode van dit college in beide gevallen te laat.
Aanvankelijk woonde hij ook de vergaderingen van de Raad van State bij. Maar ingevolge de nieuwe instructie van 1588, aan de opstelling waarvan hij overigens zelf meewerkte, werden hem en de andere Hollandse afgevaardigden de vrije toegang ontzegd. Van 1590 af moesten zij vooraf hun komst aankondigen.
Van Deventer, dl. II, p. LXXV; Antheunissen, p. 238; Fruin, Geschiedenis, p. 238; Fontaine, p. 285. De tekst van de instructie is te vinden in: Cau, pp. 120-125. Verder zie men: Japikse. Voor een concept-instructie, die nu te vinden is onder inv. nr. 2597, raadplege men: Den Tex, dl. IV, pp. 471-475. De resolutie van 9 januari 1590 is te vinden in: RAZH, Archief van de Raad van State, inv. nr. 9.
Het is hoogst onwaarschijnlijk dat een soortgelijke beperking hem ook zou zijn opgelegd voor het bijwonen van de vergaderingen van de Admiraliteitscolleges. De grote hoeveelheid bewaard gebleven archivalia wijzen althans niet in deze richting. Zo dit wel het geval mocht zijn geweest, dan geldt dit nog enkel voor de periode van 1588 tot 1593 waarin de Admiraliteitscolleges onder de Raad van State ressorteerden. Het toezicht op deze colleges werd vervolgens tot 1593 door het speciaal hiervoor ingestelde College van Superintendentie uitgeoefend. Tenslotte kwam het in handen van de Staten-Generaal, zoals ook uit de instructie van 13 augustus 1597 blijkt.
Zie de inv. nrs. 3169-3361. Fruin, Geschiedenis, pp. 203-205. Zie voor de tekst van de instructie van de Staten-Generaal inv. nr. 3175.
Tenslotte was het ook de landsadvocaat, die als leider optrad van de Hollandse afvaardiging ter Staten-Generaal. Als zodanig zat hij namens Holland regelmatig, wanneer dit gewest bij toerbeurt voor een week het voorzitterschap kreeg opgedragen, de vergaderingen voor. Oldenbarnevelt was de laatste landsadvocaat die aanvankelijk niet krachtens zijn instructie verplicht was tot het bijwonen van deze vergaderingen.
Van Deventer, dl. II, p. LXXV; Greve, pp. 386-388; Antheunissen, p. 313; Fruin, Geschiedenis, p. 184; Vreede, pp. 168-431. In zijn functie van landsadvocaat verscheen Oldenbarnevelt op 10 juli 1586 voor het eerst in de vergadering van de Staten-Generaal. Hij trad die dag direct op als voorzitter van de vergadering. Zie hiervoor RGP 47: pp. 207, 209.
Zijn verstandhouding met de griffier van de Staten-Generaal, Cornelis van Aerssen, was zodanig dat hij menigmaal ongehinderd in de resolutie-registers verbeteringen kon aanbrengen.
Den Tex, dl. II, p. 51; idem, dl. IV, pp. 130-132.
Belangrijke zaken werden vaak uitgesteld tot het moment waarop Oldenbarnevelt de vergadering voorzat. Zijn invloed in dezen is wel het grootst geweest ten tijde van de onderhandelingen die vooraf gingen aan het Twaalfjarig Bestand.
Zie verder de inv. nrs. 2165-2445 en hiervan met name de inv. nrs. 2335-2372.
Regelmatig rapporteerde de landsadvocaat namens de gedeputeerden in de Statenvergadering over buitenlandse zaken.
Zie hiervoor bijv. RSvH 27 augustus 1597. Vreede, pp. 249-250.
Zijn officieuze functie van "minister van buitenlandse zaken" hield enerzijds verband met het feit dat Holland en Zeeland als eerste gewesten waren overgegaan tot het aanstellen van Joachim Ortell in Engeland als agent in het buitenland; anderzijds als gevolg van het feit dat Holland de meeste inkomsten voor de Republiek opbracht en derhalve in ruil hiervoor zijn invloed op de besteding daarvan kon aanwenden.
Zie de inv. nrs. 404, 422, 503, 504.
Het is minder bekend dat Oldenbarnevelt wegens zijn overige drukke werkzaamheden in 1604, 1605 en 1606 verzocht van de verplichting tot het bijwonen der vergaderingen van de Staten-Generaal vrijgesteld te mogen worden.
RSvH, 24 februari 1604, 1 maart 1605 en 15 februari 1606. Van Deventer, dl. II, p. LXXV; Den Tex, dl. II, p. 514.
Het was niet ongebruikelijk dat de landsadvocaat voor het ambt van grootzegelbewaarder van de lenen van Holland werd aangezocht. Het was een combinatie van functies die deed denken aan het pensionarisschap van de Ridderschap en de functie van landsadvocaat. Hoewel het dus meer voorkwam, was er wel een afzonderlijke aanstelling vereist. In 1593 verkreeg Oldenbarnevelt het ambt van grootzegelbewaarder doordat er door het overlijden van Abraham, heer van Almonde, een vacature was ontstaan.
RSvH, 5-27 januari 1593. Fölting, pp. 36, 42, merkte ten onrechte op dat Oldenbarnevelt dit ambt al in 1586 officieus verkreeg. Ook de datering van 1600 voor de officiële aanstelling is onjuist. Zie voor de argumentatie hiervan behalve de eerder genoemde resolutie de inv. nrs. 1036 en 1053.